【裁判字號】    98,上易,1237
【裁判日期】    990420
【裁判案由】    損害賠償
【裁判全文】
臺灣高等法院民事判決                98年度上易字第1237號
上  訴  人  聯運股份有限公司
（即附帶被上訴人）
法定代理人  甲○○
訴訟代理人  乙○○
上  訴  人  丁○○
（即附帶被上訴人）
被上訴人    丙○○
（即附帶上訴人）
訴訟代理人  高鳳英律師
上列當事人間損害賠償事件，上訴人對於中華民國98年11月18日
臺灣基隆地方法院98年度訴字第145號第一審判決提起上訴，被
上訴人為附帶上訴，本院於99年3月30日言詞辯論終結，判決如
下：
    主  文
原判決（除確定部分外）關於命上訴人連帶給付超過新台幣陸拾
陸萬玖仟玖佰零伍元，及上訴人丁○○自民國98年1月30日起、
上訴人聯運股份有限公司自民國98年1月17日起，均至清償日止
按年息5％計算之利息部分，及假執行之宣告，暨訴訟費用之裁
判均廢棄。
上開廢棄部分，被上訴人在第一審之訴及假執行之聲請均駁回。
上訴人之其餘上訴及被上訴人之附帶上訴均駁回。
第一審（除確定部分外）、第二審訴訟費用，關於上訴部分，由
上訴人連帶負擔百分之七十六、餘由被上訴人負擔；關於附帶上
訴部分，由附帶上訴人負擔。
    事實及理由
一、被上訴人起訴主張：上訴人丁○○（下稱丁○○）係上訴人
    聯運股份有限公司（下稱聯運公司，二者合稱上訴人）之貨
    車司機，為從事駕駛業務行為之人，於民國97年10月7日14
    時40分許，駕駛車號1162-SR號自用小貨車，載送貨物沿基
    隆市○○○路由西往東方向行駛，行經基金三路56號前，本
    應注意汽車在劃有分向限制線之路段，不得駛入來車之車道
    ，且依當時情形，並非不能注意，竟疏未注意，而駛入來車
    車道，致撞及伊所駕駛之車號2553-DB號自用小客車，造成
    伊頭部外傷合併腦震盪、頸部挫傷、胸部挫傷等傷害。丁○
    ○上開業務過失傷害伊，業經台灣基隆地方法院（下稱基隆
    地院）98年度基交簡字第9號刑事判決，處有期徒刑2月，得
    易科罰金確定在案，伊因系爭事故，受有醫療費用新台幣（
    下同）6萬元、車輛修理費105萬元、往返醫院車資1萬元、
    工作損失30萬元、慰撫金60萬元之損害（6＋105＋1＋30＋
    60 ＝202，見附民起訴狀所載，附民卷1頁），又聯運公司
    為丁○○之僱用人，應與丁○○連帶負損害賠償責任。爰依
    侵權行為法律關係，求為命：(一)聯運公司應與丁○○連帶給
    付202萬元，及自刑事附帶民事狀繕本送達之翌日起至清償
    日止，按年息5％計算之利息。(二)願供擔保請准宣告假執行
    （原審僅判命上訴人應連帶給付879,905元本息，被上訴人
    就其敗訴1,140,095元本息部分之401,275元為附帶上訴，其
    餘敗訴738,820元本息部分已確定，下不贅述）。
二、上訴人則以：系爭事故雖經刑事判決認定丁○○在劃有分向
    限制線之路段，駛入來車車道為肇事主因，惟丁○○係為躲
    避左前方衝出之小狗而緊急煞車，致衝入對向車道，依民法
    第150條緊急避難之規定，自不負損害賠償責任。又伊公司
    對於選任從業人員之資格甚為嚴謹，所提供之公務車為自用
    小貨車，而選任之丁○○具有大客車普通駕駛執照，又伊公
    司對於從業人員後續仍有持續之監督，並且維持從業人員作
    息正常，無疲勞駕駛之狀況，是伊公司對於丁○○之選任及
    監督已盡相當之注意義務。縱認伊應連帶負賠償責任，然被
    上訴人之自用小客車於97年10月7日時之市場價值僅為33萬
    元至35萬元左右，應以該市場價值扣除事件發生後之汽車殘
    值為限，該精神慰撫金30萬元亦屬過高等語，資為抗辯。聲
    明請求：駁回被上訴人之訴。
三、原審為上訴人一部敗訴、一部勝訴之判決，即判命上訴人應
    連帶給付被上訴人879,905元（即醫藥費21,080元、車輛修
    理費55萬元、車資8,825元、慰撫金30萬元）及丁○○自98
    年1月30日起、聯運公司自98年1月17日起，均至清償日止加
    計法定遲延利息，並諭知被上訴人以290,000元、上訴人以
    879,905元分別供擔保後，得、免假執行。另駁回被上訴人
    其餘之訴及假執行之聲請。
    上訴人就其敗訴部分，聲明不服，其上訴聲明：(一)原判決不
    利於上訴人之部分廢棄。(二)上開廢棄部分，被上訴人在第一
    審之訴及假執行之聲請均駁回。
    被上訴人之答辯聲明：上訴駁回。另就其敗訴部分，僅部分
    提起附帶上訴，其附帶上訴聲明：(一)原判決關於駁回被上訴
    人後開第二項請求之部分廢棄。(二)上開廢棄部分，上訴人應
    連帶再給付被上訴人401,275元（即中藥費32,300元、車資
    1,475元、工作損失67,500元、慰撫金30萬元）。
    上訴人之附帶上訴答辯聲明：附帶上訴駁回。
四、被上訴人主張丁○○於上開時、地駕駛系爭自用小貨車載送
    貨物，依當時天候雖為雨天，且路面濕潤，然係日間有自然
    光線，路面無缺陷、無障礙物，視距良好，客觀上並無不能
    注意之情形，卻疏未注意汽車在劃有分向限制線之路段，不
    得駛入來車之車道，而駛入來車車道，致撞及被上訴人所駕
    駛之車號2553-DB號自用小客車，致被上訴人受有頭部外傷
    合併腦震盪、頸部挫傷、胸部挫傷、雙上肢與左下肢挫傷等
    之傷害，有被上訴人所提基隆市警察局交通事故初步分析研
    判表、道路交通事故現場圖、診斷證明書為證（見原審卷35
    頁至39頁），又丁○○因上開業務過失傷害行為，業經基隆
    地院刑事庭判處有期徒刑2月，如易科罰金，以新台幣1,000
    元折算1日確定，亦有基隆地院98年度基交簡字第9號刑事簡
    易判決（見原審卷7頁至8頁）在卷可稽，復為上訴人所不爭
    執，堪信為真實。
五、按當事人主張有利於己之事實者，就其事實有舉證之責任，
    民事訴訟法第277條定有明文。上訴人辯稱丁○○當時係因
    閃避小狗，始橫越分向線撞及被上訴人車輛，符合民法第
    150條緊急避難免責之要件云云，自應就此有利於己之事實
    負舉證責任。上訴人雖提出基隆市警察局交通警察隊97年11
    月1日詢問筆錄、道路交通事故現場圖為證（見原審卷100頁
    至103頁、本院卷23頁），然上開詢問筆錄及現場圖之「現
    場處理摘要」有關丁○○為閃避左前方竄出的狗而失控偏向
    左邊對向車道之記載，係基隆市警察局交通警察隊員警廖才
    賢、黃伊佑依丁○○單方面之陳述所做成，且為被上訴人所
    否認，自難認系爭事故發生當時確有小狗自其左前方竄出，
    上訴人復未能提出其他證據證明之，其主張系爭車禍係丁○
    ○為閃避小狗始肇事，符合緊急避難之要件云云，自屬無據
    。另聯運公司僅抗辯其公司對司機之選用甚為嚴謹云云，別
    無其他積極證據，可資證明其對受僱人丁○○之選用及對丁
    ○○執行司機業務，已盡監督之注意義務，是其辯稱依民法
    第188條第1項但書之規定，而免除僱用人之連帶賠償責任云
    云，並非可取。是被上訴人依民法第184條第1項、第188條
    第1項前段之侵權行為法律關係，請求丁○○及其僱用人聯
    運公司負連帶損害賠償責任，於法有據。
六、按因故意或過失，不法侵害他人之權利者，負損害賠償責任
    ；受僱人因執行職務，不法侵害他人之權利者，由僱用人與
    行為人連帶負損害賠償責任；不法侵害他人之身體或健康者
    ，對於被害人因此喪失或減少勞動能力或增加生活上之需要
    時，應負損害賠償責任；又不法侵害他人之身體、健康、名
    譽、自由、信用、隱私、貞操，或不法侵害其他人格法益而
    情節重大者，被害人雖非財產上之損害，亦得請求賠償相當
    之金額，民法第184條第1項、第188條第1項前段、第193條
    第1項、第195條第1項分別定有明文。茲上訴人對原審判命
    付之醫藥費用21,080元、車資8,825元部分不爭執（見本院
    卷27頁正、反面），自應准許，茲就兩造間有爭執之部分，
    析述如下：
  (一)醫療費用32,300元：
    被上訴人主張因系爭事故而於建安中藥行、崇安參藥行購買
    中藥服用，支出建安中藥行97年10月至98年4月之藥材費22,
    300元（2,500＋5,500＋4,500＋2,800＋3,500＋3,500＝22,
    300）及崇安參藥行傷藥粉10,000元（5,000+5,000＝10,000
    ）部分，雖提出支出單據8張為證（見原審卷56頁、57頁）
    ，然上開單據僅泛稱「中藥材」、「傷藥粉」，並未記載藥
    材之名稱，復無合格醫師出具之處方箋，難以證明係屬於本
    件意外事故所必要之醫療費用，原審就此部分駁回被上訴人
    之請求，並無不合。
  (二)車資1,475元：
    被上訴人主張97年12月24日支出車資1,230元、98年1月13日
    支出車資245元，計1,475元（1,230＋245＝1,475），受有
    損害云云，固提出計程車車資收據為證（見原審卷86頁、87
    頁），惟97年12月24日、98年1月13日之計程車費用，為被
    上訴人至建安中藥行購買藥材所支出之計程車車資，業據被
    上訴人陳述在卷（見本院卷47頁），而被上訴人既未能證明
    建安中藥行藥材費為醫療上之必要費用，其請求此部分之計
    程車車資，即無依據。且觀之被上訴人所受之傷害為頭部外
    傷合併腦震盪、頸部挫傷、胸部挫傷、雙上肢與左下肢挫傷
    之輕傷，對於賴以行走之雙腳並無重大傷害，受傷日期為97
    年10月7日，距上開時日已逾3月之久，所受之輕傷亦應日漸
    復原，即難以證明被上訴人雙腳受有重大傷害，無法搭乘大
    眾運輸工具而需仰賴計程車代步之情形，故被上訴人請求上
    開計程車車資費用云云，為無理由。
  (三)工作損失67,500元：
    被上訴人主張原任職於盛達電科技股份有限公司（下稱盛達
    電公司），每月薪資約45,000元，請求自98年1月1日起至同
    年2月16日止，1.5個月之工件損失67,500元（見本院卷48頁
    ），固據提出離職證明書、薪資明細表為證（見原審卷89頁
    、90頁）為證，然被上訴人係於97年12月31日遭公司資遣，
    並無證據證明被上訴人遭公司資遣之原因與系爭車禍之意外
    事故有關，故被上訴人請求離職後之98年1月1日起至同年2
    月16日止之工作損失67,500元云云，即無可取。
  (四)慰撫金30萬元部分：
    按不法侵害他人之權利，被害人受有非財產上損害，請求加
    害人賠償相當金額之慰撫金時，法院對於慰撫金之量定，應
    斟酌實際加害情形、所造成之影響、被害人痛苦之程度、兩
    造之身分地位經濟情形及其他一切狀況為之。爰審酌被上訴
    人原為盛達電公司之應用二程部課長，97年所得562,603 元
    ，名下有汽車一部；而丁○○為聯運公司之員工，97年所得
    537,329元，名下有房地現值604,520元，有稅務電子閘門財
    產所得調件明細表在卷可查（見本院卷30頁至31頁、33頁至
    34頁），該二人之經濟能力相當，聯運公司為銷售汽水果蔬
    汁食品及罐頭業務資本額10,200萬元之公司，有該公司基本
    資料查詢表可參（見本院卷80頁、81頁），及因丁○○違法
    侵入對向車道，始肇致本件車禍，被上訴人係在正常車道內
    行駛，其多次往返醫院接受治療，精神上受有傷害等一切情
    狀，而認原審酌定被上訴人得請求之慰撫金為30萬元，應屬
    適當公允。被上訴人請求上訴人應再連帶給付30萬元部分，
    即屬無據。
  (五)車輛修理費用55萬元部分：
    按物因侵權行為而受損害，請求金錢賠償，其有市價者，應
    以請求時或起訴時之市價為準。蓋損害賠償之目的在於填補
    所生之損害，其應回復者，並非「原來狀態」，而係「應有
    狀態」，應將損害事故發生後之變動狀況考慮在內。故其價
    格應以加害人應為給付之時為準，被害人請求賠償時，加害
    人即有給付之義務，算定被害物價格時，應以起訴時之市價
    為準，被害人於起訴前已曾為請求者，以請求時之市價為準
    。惟被害人如能證明在請求或起訴前有具體事實，可以獲得
    較高之交換價格者，應以該較高之價格為準。（最高法院96
    年度台上字第172號判決意旨參照），被上訴人所有車號255
    3-DB自用小客車因系爭事故受有損害，其修理復原費用為55
    萬元為合理，於97年10月事故發生時之市場行情為34萬元上
    下1萬元為合理，此有台北市汽車保養商業同業公會98年9月
    8日北市（98）汽車保養公會遠字第063號函在卷可稽（見原
    審卷151頁至161頁），是其修理回復原狀之費用遠高於系爭
    事故發生之市場行情價值，依上開說明，應以「應有狀態」
    即請求時之市場行情價值為賠償準據，而非請求上訴人支付
    高於汽車市場行情價值之修復費用，以回復原狀。故本院認
    上訴人此部分應連帶賠償之金額為34萬元，逾此部分之請求
    ，不應准許。
  (六)綜上，被上訴人得請求之金額為669,905元（計算式：21,08
    0＋8,825＋300,000＋340,000＝669,905）
七、綜上，被上訴人依民法第184項第1項、第188條第1項前段、
    第193條第1項、第195條第1項規定，請求上訴人連帶給付
    669,905元，及自附帶民事起訴狀繕本送達之翌日即丁○○
    自98年1月30日起、上訴人公司自98年1月17日起（送達丁○
    ○之附帶民事起訴狀繕本於97年1月19日寄存基隆市警察局
    第四分局，經10日生送達效力，送達聯運公司之附帶民事起
    訴狀繕本於98年1月16日送達，送達回證見原審附民卷6頁、
    8頁），均至清償日止，按年息5％計算之利息，為有理由，
    應予准許，其逾此部分所為請求，為無理由，應予駁回。原
    審就超過上開應准許部分，即判命上訴人連帶給付210,000
    元（879,905-669,905＝210,000）本息部分，並諭知供擔保
    為假執行，自有未洽。上訴意旨就此部分指摘原判決不當，
    求予廢棄，為有理由，爰由本院改判如主文第二項所示。至
    上開應准許部分即669,905元本息部分，原審判命上訴人連
    帶給付，及就不應准許之部分即401,275元（32,30 0＋1,47
    5＋67,500＋300,000＝401,275）本息部分，駁回被上訴人
    之請求及假執行之聲請，核無違誤，上訴人之上訴意旨及被
    上訴人之附帶上訴，分別指摘原判決此部分不當，求予廢棄
    改判，均無理由，應分別駁回上訴人此部分之上訴及被上訴
    人之附帶上訴。又本件所命給付，上訴人之上訴第三審所得
    受之利益未逾150萬元，不得上訴第三審，本院判決後已告
    確定，被上訴人就其勝訴部分聲請准供擔保請求宣告假執行
    ，核無必要，併予敘明。
八、本件事證已臻明確，兩造其餘之攻擊防禦方法，及提出之證
    據資料均經本院審酌後，認對判決之結果不生影響，爰無庸
    一一論述。
九、據上論結，本件上訴人之上訴為一部有理由，一部無理由，
    被上訴人之附帶上訴為無理由，依民事訴訟法第450條、第
    449條第1項、第79條、第85條第2項、第78條，判決如主文
    。
中    華    民    國    99    年    4     月    20    日
                  民事第十六庭
                      審判長法  官  王聖惠
                            法  官  邱瑞祥
                            法  官  呂淑玲
正本係照原本作成。
不得上訴。
中    華    民    國    99    年    4     月    20    日
                            書記官  明祖全

司法院資訊處製作；財團法人民間司法改革基金會備份。
